臺灣屏東地方法院民事判決　　　　　　　 96年度婚字第269號
原　　　告　丙○○
　　　　　　甲○○
被　　　告　乙○○　　大陸地區.
　　　　　　　　　　　　107.
上列當事人間請求確認婚姻關係不成立事件，本院判決如下：
    主  文
本件移送臺灣嘉義地方法院。
    理  由
一、按訴訟之全部或一部，法院認為無管轄權者，依原告聲請或
    依職權以裁定移送其管轄法院，民事訴訟法第28條第1 項定
    有明文。次按確認婚姻成立或不成立之訴專屬夫妻之住所地
    或夫、妻死亡時住所地之法院管轄，但訴之原因事實發生於
    夫或妻之居所地者，得由各該居所地之法院管轄，民事訴訟
    法第568 條第1 項亦有明文。又按夫妻之住所，由雙方共同
    協議之；未為協議或協議不成時，得聲請法院定之，民法第
    1002條第1 項復有明文。又所謂「住所」，應依民法第20條
    第1 項規定定其意義，亦即認定住所的要件有二：（一）久
    住之意思，即長期居住的意思。（二）居住的事實，即事實
    上住於該地之事實。
二、本件原告主張：其等為訴外人黃清山之父母，黃清山係領有
    殘障手冊之中度智障者，其於民國91年間遭不法集團帶往大
    陸福建省，以假結婚之方式，與大陸地區人民即被告乙○○
    辦理結婚登記，乙○○入境後至各處賣淫，未與黃清山同居
    ，嗣於95年間遭警方查獲遣返大陸。黃清山生前曾向新光人
    壽保險公司投保意外險，其死亡後可獲得理賠金新台幣200
    萬元，被告雖為黃清山戶籍登記之配偶，得領取上開保險理
    賠金，然被告與黃清山係屬假結婚，其等並無結婚真意及事
    實，婚姻關係顯然不成立。原告於系爭確認婚姻關係不成立
    訴訟勝訴後，為黃清山之法定繼承人，得領取上開保險金，
    有即受確認判決之法律上利益，為此訴請確認被告與黃清山
    之婚姻關係不成立等語。
三、經查，本件婚姻不成立之訴之夫、妻分別為黃清山與被告，
    黃清山生前固設籍在屏東縣屏東市○○路448 號，惟其並未
    實際居住該址，此據原告於起訴狀載明：黃清山因係智障人
    士，與被告辦理假結婚後，遭不法集團於91年11月間擅自將
    戶籍遷移至屏東市上址，惟黃清山仍隻身居住嘉義等語，核
    與黃清山之戶籍謄本登記相符。參以黃清山之中華民國殘障
    手冊記載其住址係在「嘉義市○區○○路17巷81號」，而其
    所投保新光人壽保險之通訊地址，自92年起迄今均為上開嘉
    義市地址，又其於96年5 月7 日死亡之地點亦在嘉義市○區
    ○○路二段457 巷13號，有台灣嘉義地方法院檢察署相驗屍
    體證明書1 份在卷可稽，依此足認黃清山有長期居住嘉義市
    之意思及居住該處之事實。黃清山之戶籍雖設於屏東市，惟
    除該戶籍登記以外，黃清山生前活動範圍均在嘉義市地區，
    復查無其有久住於屏東戶籍地之客觀事實依據，是難認該屏
    東戶籍地為黃清山之住所。黃清山生前之住所既非屏東戶籍
    地，其與被告結婚後亦未曾同居於屏東戶籍地，即無以屏東
    戶籍地為共同住所地之事實，亦無由認定婚姻不成立之訴之
    原因事實發生於上開屏東戶籍地。
四、本件婚姻不成立訴訟之夫黃清山有基於久住之意思長久居住
    在嘉義之事實，應認其以嘉義為住所地，被告則為大陸地區
    人民，現已返回大陸，並無以黃清山位於屏東之戶籍地為其
    住所之事實，依民事訴訟第568 條第1 項前段之規定，自應
    由臺灣嘉義地方法院管轄。玆原告向無管轄權之本院起訴，
    顯係違誤。爰將本件移送於該管轄法院。
中　　華　　民　　國　　96　　年　　7 　　月　　16　　日
                        家事庭法　官　楊中琪
正本係照原本作成。
如對本判決上訴，須於判決送達後20日內向本院提出上訴狀並表
明上訴理由，如於宣示後送達前提出上訴者須於送達後10日內補
提上訴理由書（須附繕本）。
                              書記官　鄭美雀
中　　華　　民　　國　　96　　年　　7 　　月　　17　　日
